【裁判字號】    98,交聲,68
【裁判日期】    980617
【裁判案由】    違反道路交通管理處罰條例聲明異議
【裁判全文】
臺灣臺東地方法院交通事件裁定          98年度交聲字第68號
原處分機關  交通部公路總局高雄區監理所臺東監理站
異  議  人
即受處分人  甲○○
上列異議人即受處分人因違反道路交通管理處罰條例案件，對於
交通部公路總局高雄區監理所臺東監理站於民國98年4月30日以
東監違裁字第裁81-T00000000號（原舉發通知單號碼：東警交字
第T00000000號）所為之裁決處分，聲明異議，本院裁定如下：
    主  文
原處分關於裁處罰鍰新臺幣肆萬伍仟元暨吊扣駕駛執照拾貳個月
部分均撤銷。
上開罰鍰撤銷部分，甲○○不罰；又吊扣駕駛執照拾貳個月撤銷
部分，甲○○吊扣小型車普通駕駛執照貳拾肆個月。
其餘異議駁回。
    理  由
一、原處分意旨略以：異議人即受處分人甲○○（下稱異議人）
    於民國98年4月28日晚上9時50分許，飲酒後駕駛車牌號碼
    9902-JN號自用小客車，行經臺東縣臺東市○○路及中興路
    口，欲左轉中興路時，因與黃鈺琴駕駛之輕機車對撞，造成
    黃鈺琴受有傷害，經警到場處理，由臺東縣警察局臺東分局
    員警對異議人施以呼氣中酒精濃度含量測試，測得異議人呼
    氣酒精濃度達0.87mg/L，爰依道路交通管理處罰條例第35條
    第1項第1款，裁處異議人罰鍰新臺幣（下同）49500元，吊
    扣駕駛執照12個月，並施以道安講習。
二、本件異議意旨略以：異議人上開違規行為，業經臺灣臺東地
    方法院檢察署檢察官以98年度速偵字第96號予以緩起訴處分
    確定，異議人已履行緩起訴處分向財團法人臺東縣私立臺東
    仁愛之家支付45000元緩起訴處分金，原處分機關仍裁處罰
    鍰49500元，違反一事不二罰原則，為此具狀聲明異議，請
    求撤銷原處分等語。
三、按汽車駕駛人飲用酒類後其吐氣所含酒精濃度超過每公升0.
    25毫克以上者，不得駕車；又汽車駕駛人，駕駛汽車經測試
    檢定有酒精濃度超過規定標準者，處15,000元以上60,000元
    以下罰鍰，並當場移置保管該汽車及吊扣其駕駛執照1年，
    因而肇事致人受傷者，並吊扣其駕駛執照2年；又汽車駕駛
    人，有駕駛汽車經測試檢定酒精濃度超過規定標準之情形者
    ，應接受道路交通安全講習，道路交通安全規則第114條第2
    款及道路交通管理處罰條例第35條第1項第1款、第24條第1
    項第2款分別定有明文。次按行政罰法於94年2月5日經總統
    令公布，並於95年2月5日生效施行，而本件異議人交通違規
    之行為時係於98年4月28日，自有行政罰法之適用，又依同
    法第1條規定：「違反行政法上義務而受罰鍰、沒入或其他
    種類行政罰之處罰時，適用本法」，是95年2月5日以後之行
    政處罰，原則上應適用行政罰法之規定，亦即行政罰法為一
    般行政處罰之基本法，所有關於行政處罰之裁罰，應以行政
    罰法為基本準則，要無疑義。再按行政罰法第26條規定：「
    一行為同時觸犯刑事法律及違反行政法上義務規定者，依刑
    事法律處罰之。但其行為應處以其他種類行政罰或得沒入之
    物而未經法院宣告沒收者，亦得裁處之。前項行為如經不起
    訴處分或為無罪、免訴、不受理、不付審理之裁判確定者，
    得依違反行政法上義務規定裁處之」，而所謂「刑事法律之
    處罰」係指觸犯刑事法律，經司法機關依刑事法律為不利益
    之諭知，又所謂「司法機關」包括法院與檢察署，且所謂「
    刑事法律」則不限於刑事實體法上之規定，刑事程序法亦屬
    之，至所謂「不利益」係指限制自由、剝奪財產或命提供勞
    務等。又行政罰法第26條上開所揭櫫之「一事不二罰」原則
    ，考其立法目的，無非以一行為同時觸犯刑事法律及違反行
    政法上義務規定時，由於刑罰與行政罰同屬對不法行為之制
    裁，而刑罰多屬對人身等自由之限制，懲罰作用較強，影響
    人民基本權利較鉅，故依刑事法律處罰多已足令行為人心生
    警惕，殊無一事兩罰而再處以行政罰之必要，是車輛駕駛人
    飲用酒類後駕車，如同時觸犯刑法第185條之3之公共危險罪
    者，道路交通主管機關除依上開行政罰法第26條第1項但書
    規定，得另處以其他種類之行政罰外，依同條項前段規定，
    本不得再科處行政罰鍰，而應將該駕駛人所涉之刑事責任，
    依道路交通管理處罰條例第10條等規定，移送相關司法機關
    處理，其後除非有行政罰法第26條第2項所定業經不起訴處
    分確定等事由外，自不得另裁處行為人罰鍰。又行政罰法第
    26條第2項雖以應受行政罰之行為，如經不起訴處分或為無
    罪、免訴、不受理、不付審理之裁判確定者，始得另行裁決
    處罰，法並未明文包含緩起訴處分在內，倘認同法第26條第
    2項所規定「不起訴處分」包含「緩起訴處分」之情形，則
    此等見解是否已逾法文文義最大之可能解釋範圍，猶非無再
    予探究之餘地。第按刑事訴訟法為配合訴訟制度由職權主義
    調整為改良式當事人進行主義，乃於91年2月8日公布採行起
    訴猶豫制度，而增訂緩起訴處分之規定，以觀察犯罪行為人
    有無施以刑法所定刑事處罰之必要，此誠屬介於起訴及微罪
    職權不起訴間之緩衝制度設計，其具體效力依刑事訴訟法第
    260條規定，於緩起訴處分期滿未經撤銷者，非有同條第1款
    或第2款情形之一，不得對於同一案件再行起訴，此即學理
    上所稱之實質確定力，依此反面解釋，足見在緩起訴期間內
    ，尚不生實質確定力可言，且依同法第260條第1款規定，於
    不起訴處分確定或緩起訴處分期滿未經撤銷之後，仍得以發
    現新事實或新證據為由，對於同一案件再行起訴，是本諸同
    一法理，在緩起訴期間內，該緩起訴之效力未定，倘發現新
    事實或新證據而認已不宜緩起訴，又無同法第253條之3第1
    項所列得撤銷緩起訴處分之事由者，自得就同一案件逕行起
    訴，原緩起訴處分並因此失其效力（最高法院94年臺非字第
    215號判例意旨參照），是觸犯刑事法律之犯罪行為，除得
    經檢察官起訴，並由法院審理或由少年法院調查後，為有罪
    、無罪、免訴、不受理、不付審理之裁判外，如檢察官認該
    行為所涉為死刑、無期徒刑或最輕本刑3年以上有期徒刑以
    外之罪，於參酌刑法第57條所列事項及公共利益之維護，認
    以緩起訴為適當者，得依刑事訴訟法第253條之1定1年以上3
    年以下之緩起訴期間為緩起訴處分，就事物本質及法律要件
    而言，緩起訴處分係檢察官認被告有犯罪嫌疑，但以暫緩起
    訴為宜，並得依同法第253條之2第1項之規定，課予被告一
    定負擔或具體行為之指示，此與不起訴處分係因被告犯罪嫌
    疑不足或有其他原因（如同法第252條、第253條）而為處分
    ，且不得附條件或負擔，兩者顯有不同，由此可知緩起訴處
    分對被告而言，仍具有刑事處罰之性質，與不起訴處分之不
    罰猶屬有間。又經檢察官為緩起訴處分者，於緩起訴猶豫期
    間內，檢察官仍可對其持續、密切觀察其言行，倘若有具體
    事證足認其顯無反省警惕之意或毫無自制自律之能力，即其
    行為有刑事訴訟法第253條之3第1項所列3款之情形者，得依
    職權或依告訴人之聲請，將原緩起訴處分撤銷，並繼續偵查
    或依法起訴，亦即在緩起訴處分之猶豫期間內，刑事訴追程
    序仍未終局、實質之結束，此與不起訴處分確定後，刑事訴
    追程序即屬終結，檢察官原則上不得就同一行為再行起訴之
    法律效果大異旨趣。縱令緩起訴處分確定後，因期滿未經撤
    銷而具有與不起訴處分相同之實質確定力，然考諸緩起訴處
    分之性質，實屬附條件之便宜不起訴處分，與單純之不起訴
    處分不同，而行政罰法第26條第2項既未將「緩起訴處分」
    明列其一，實乃立法機關本諸上述考量所為之決定，當非立
    法者有意或無意之疏漏，否則刑事訴訟法之緩起訴制度係於
    91年2月8日公布，而行政罰法則遲至94年2月5日公布，若謂
    立法者有意將「緩起訴處分」排除一事不二罰原則之適用，
    自應將其與「不起訴處分」並列於行政罰法第26條第2項，
    況且就同法第26條第2項其餘所列事項（為無罪、免訴、不
    受理、不付審理之裁判）觀之，皆無令被告受不利益負擔之
    可能（惟刑事訴訟法第301條第2項、少年事件處理法第28條
    第2項除外），是行政罰法第26條第2項所指之「不起訴處分
    」當不及於緩起訴處分，殊不宜逕以擴張解釋，甚至以法律
    續造方式，遽將緩起訴處分適用於行政罰法第26條第2項之
    規定。準此，行為人經檢察官為緩起訴處分之行為，如同時
    違反行政法上之義務規定，因其已受有刑事處罰，此時行政
    機關若另為行政裁罰，殊無異一事兩罰，顯有違憲法保障基
    本人權之本旨，亦難謂合憲法所揭櫫之比例原則。是以，參
    酌行政罰法第26條之立法意旨及如上之說明，違反行政法上
    義務之行為，若同時經檢察官另為緩起訴處分時，縱令該緩
    起訴處分業因期滿未經撤銷而生實質確定力，行政機關仍不
    得就同一行為，再為與刑罰相類之罰鍰處分。至法務部95年
    7月17日交路字第0950006986號函示意旨雖謂：緩起訴處分
    乃附帶條件之不起訴處分，亦即為不起訴處分之一種，是行
    政罰法第26條第2項所稱不起訴處分包括緩起訴處分在內等
    語，惟該項乃例外得裁處行政秩序罰之補充規定，參諸該條
    文係將不起訴處分、無罪、免訴、不受理、不付審理等，不
    能證明被告犯罪或未曾使其實際接受刑罰之情形逐一臚列，
    顯與同條第1項所指發生處罰競合之前提要件尚有未合，故
    設有第2項而依違反行政法上義務規定裁處之必要，然而緩
    起訴處分既非不能證明行為人之犯罪事實，且具有支付一定
    金額之實質處罰性質，自與行政罰法第26條第2項列明之不
    起訴處分等情形迥然有別，要無將二者遽為比擬，而為同一
    處置之餘地。苟非如此，則被告如經法院循審判程序判處罰
    金或得以易科罰金之拘役或有期徒刑，均得援用行政罰法第
    26條第1項之規定，而免於受兼處以行政秩序罰之雙重不利
    益，至於藉由緩起訴處分而節省司法資源者，在基於實質懲
    罰目的而其財產權遭受剝奪之際，卻仍需繳納一定金額之行
    政罰鍰，其結果勢必降低被告接受緩起訴處分之意願，因而
    反噬緩起訴處分替代繁複、嚴謹刑事審判程序之制度性機能
    。質言之，行政罰法第26條第2項既未將緩起訴處分列舉其
    中，本諸前揭說明，毋論依法律解釋或補充續造方法，均不
    能將該條文中之不起訴處分範圍，不當擴及於事物本質顯非
    同一之緩起訴處分，況如以上揭法務部函示所稱不起訴處分
    包括緩起訴處分在內，則緩起訴猶豫期間內受處分人已遵照
    檢察官命令繳交捐款，而已生實質刑罰效果之緩起訴處分金
    ，另受行政機關裁處罰鍰，苟其再遭撤銷該緩起訴處分，則
    其已繳交之緩起訴處分金依法已不得請求返還，又經檢察官
    起訴，而受法院審判施以刑罰之制裁，不免致生一事數罰之
    危險，該函示見解自難引為論據。末按道路交通管理處罰條
    例第35條所規定之行政處罰，既含有課處罰鍰與吊扣駕照之
    處分，兩者分屬行政罰法中之裁罰，分別寓有對於過去違反
    義務行為處罰之秩序罰（指罰鍰），以及對於預防將來再犯
    危險之管制罰（指吊扣駕照）；前者對於過去義務違反而為
    秩序罰之目的，與刑事制裁酒醉駕車所欲達到保護交通安全
    之目的相同，二者目的既屬相同，則處以較重之刑事制裁為
    已足，自無重複科處行政罰鍰之必要。
四、經查：
（一）異議人於98年4月28日晚上9時50分許，飲酒後駕駛車牌號
      碼9902-JN號自用小客車，行經臺東縣臺東市○○路及中
      興路口，欲左轉中興路時，適有黃鈺琴騎乘車號RIL-661
      號輕機車行駛於對向車道，甲○○未注意而逕行左轉，因
      此與黃鈺琴駕駛之上開輕機車對撞，造成黃鈺琴受有左下
      肢鈍挫傷之傷害，經警到場處理，由臺東縣警察局臺東分
      局員警對異議人施以呼氣中酒精濃度含量測試，測得異議
      人呼氣酒精濃度達0.87mg/L，經臺東縣警察局臺東分局於
      同日以東警交字第T00000000號舉發通知單舉發之，原處
      分機關乃於98年4月30日，依道路交通管理處罰條例第35
      條第1項第1款、第24條第1項第2款（裁決書漏引之）及違
      反道路交通管理事件統一裁罰基準表規定，以東監違裁字
      第裁81-T00000000號裁決書逕行裁處異議人罰鍰49500元
      ，吊扣駕駛執照12個月，並施以道路交通安全講習等情，
      有上開舉發通知單、裁決書及送達證書、酒精測定紀錄表
      各1紙在卷可稽，並經本院依職權向臺灣臺東地方法院檢
      察署調閱該署98年度速偵字第96號案件全卷查核無訛，復
      為異議人所不爭執，是此部分之事實，自堪認定為真實。
（二）又異議人於上開時、地所為之同一酒醉駕車行為，經臺東
      縣警察局臺東分局報告偵辦後，業經臺灣臺東地方法院檢
      察署檢察官於98年4月29日以98年度速偵字第96號案件為
      緩起訴處分，嗣經臺灣高等法院花蓮分院檢察署於同年5
      月12日以98年度上職議字第259號處分書駁回再議確定，
      緩起訴期間為1年，被告即異議人應自檢察官緩起訴處分
      執行通知書送達之翌日起6個月內，向財團法人臺東仁愛
      之家支付45000元等節，則有前揭緩起訴處分書、駁回再
      議處分書、臺灣臺東地方法院檢察署檢察官執行緩起訴處
      分命令通知書各1份在卷可憑，並經本院依職權向臺灣臺
      東地方法院檢察署調閱該署98年度速偵字第96號案件全卷
      查對屬實，而異議人業已遵期於98年6月12日繳納上揭緩
      起訴處分金乙事，則有卷附財團法人臺東縣私立臺東仁愛
      之家接受外界捐款收據1紙可資佐證，是異議人於上開時
      、地飲用酒類後，已達不能安全駕駛之狀態，雖仍騎乘機
      車而有違反行政法上義務之行為，惟依上說明，行政罰法
      第26條第2項規定於經緩起訴處分之情形並不適用，則原
      處分機關對於異議人上開酒後駕車違規行為，猶逕為裁處
      罰鍰49500元部分，即有一行為同時遭受刑事處罰及行政
      裁罰之雙重不利益，核與行政罰法第26條第1項規定意旨
      有違，難認允當。
（三）又違反道路交通管理處罰條例第35條第1項、第3項或第4
      項之汽車駕駛人同時違反刑事法律者，經裁判確定處以罰
      金低於本條例第92條第3項所訂最低罰鍰基準規定者，應
      依本條例裁決繳納不足最低罰鍰之部分；本條例罰鍰基準
      之處理細則，由交通部會同內政部定之，道路交通管理處
      罰條例第35 條第8項、第92條第3項分別定有明文。據此
      ，依違反道路交通管理事件統一裁罰基準及處理細則第2
      條第2項所訂定之「違反道路交通管理事件統一裁罰標準
      表」規定，駕駛人吐氣所含酒精濃度超過每公升0.55毫克
      以上者，小型車駕駛人於期限內繳納或到案聽候裁決者，
      處罰鍰49500元，並吊扣駕駛執照1年。惟按緩起訴之被告
      依檢察官緩起訴處分命令而向公益團體繳納捐款，被告係
      履行檢察官所為之緩起訴處分命令，此等命令名義上雖非
      刑罰，但仍屬一種特殊之處遇措施，造成被告之財產減少
      ，性質上亦屬干預人民自由之處分，殊與刑事制裁無異，
      實質上為刑事處罰，故檢察官為緩起訴處分並命被告向公
      益團體捐款者，其捐款解釋上亦屬道路交通管理處罰條例
      第35條第8項所規定之罰金，監理機關雖不得再為行政裁
      罰，惟若行為人所支付之緩起訴處分金額，未達道路交通
      管理處罰條例第92條第3項所訂最低罰鍰基準規定者，依
      同條例第35條第8項之規定，即須補繳不足最低罰鍰之部
      分，方為適法。因此，法院僅得就行為人已依緩起訴處分
      為公益捐款部分予以撤銷，並為不罰之諭知，倘若一方面
      認為行為人依檢察官緩起訴處分命令而為金錢給付，與受
      刑事處罰無異，依行政罰法第26條之規定，監理機關不得
      再行裁罰，一方面卻又認為該等金錢給付不屬於道路交通
      管理處罰條例第35條第8項所定罰金，無需依該項規定補
      繳不足最低罰鍰部分之差額，理由顯有矛盾，且若緩起訴
      捐款金額低於最低罰鍰金額，亦有失公平（臺灣高等法院
      暨所屬法院97年度法律座談會刑事類提案第39號研討結果
      參照）。準此，異議人在刑事部分固經檢察官為緩起訴處
      分確定，並命向上開財團法人捐款45000元，然此處分金
      金額顯不足最低罰鍰，揆諸前揭規定與說明，其行政罰罰
      鍰方面，應於扣除上開45000元後，另處以4500元之罰鍰
      ，方謂適法。原處分機關援引道路交通管理處罰條例第35
      條第1項第1款等規定，逕自對異議人之同一行為另行裁處
      罰鍰超過4500元部分，即有未洽，是異議人就此部分之異
      議為有理由，應予撤銷，並由本院就此部分諭知異議人不
      罰。
（四）又汽車駕駛人，駕駛汽車經測試檢定有酒精濃度超過規定
      標準者，處15,000元以上60,000元以下罰鍰，並當場移置
      保管該汽車及吊扣其駕駛執照1年，因而肇事致人受傷者
      ，並吊扣其駕駛執照2年，已如前述。本件異議人酒後駕
      車（呼氣酒精濃度達0.87mg/L），並肇事造成被害人黃鈺
      琴受有前開傷害等情，有本院調閱之黃鈺琴警詢筆錄、道
      路交通事故現場圖、道路交通事故調查表（一）（二）、
      現場照片、酒精測定紀錄表、臺東分局交通事故處理小組
      取締酒醉駕車違反刑法第一百八十五條之三案件觀察紀錄
      表、財團法人臺東基督教醫院診斷證明書等可資佐明。依
      前開規定，異議人酒後駕車肇事致人受傷，自應吊扣其駕
      駛執照2年即24個月。原處分機關僅處以吊扣異議人駕駛
      執照12個月之處分，容有誤認。原處分就此既有未洽，即
      應予撤銷，並由本院就此部分諭知異議人吊扣小型車普通
      駕駛執照貳拾肆個月（按違反道路交通管理事件裁決書處
      罰主文欄，吊扣駕駛執照處分，應記明應受吊扣之駕駛執
      照名稱、號碼及吊扣期間，違反道路交通管理事件統一裁
      罰基準及處理細則第43條第2項第3款著有明文；本件裁決
      書於處罰主文欄僅記載「吊扣駕駛執照12個月」等字樣，
      並未記明應受吊扣之駕駛執照名稱，顯與上開細則之規定
      不符，亦屬有誤）。至原處分機關對異議人施以道路交通
      安全講習之行政罰部分，係預防將來有再度違規之危險而
      為之管制罰，此有別於前開針對已發生之違規事實所科處
      罰鍰之行政秩序罰，自屬行政罰法第26條第1項但書所稱
      之「其他種類行政罰」，而異議人既有飲酒後駕車，經測
      試檢定酒精濃度超過標準之情已如上述，其違規事實堪信
      屬實，是就其違反該行政法上義務之事實，原處分機關雖
      不得就同一違規事實另裁處罰鍰，然仍應依法科處罰鍰以
      外之行政罰。值此，原處分機關對異議人所裁處施以道路
      交通安全講習部分，於法尚無不當，異議人此部分之異議
      應無理由。
五、綜上所述，原處分機關所為裁處異議人罰鍰超過4500元之行
    政裁罰部分，於法尚有未洽，自應由本院將原處分其中罰鍰
    45000元部分予以撤銷，另為不罰之諭知，以資適法。另原
    處分機關裁處吊扣異議人駕駛執照12個月部分，漏未注意道
    路交通管理處罰條例第35條第1項第1款有關肇事致人受傷之
    規定，應由本院將原處分關於吊扣駕駛執照12個月之部分撤
    銷，並就此撤銷部分，改諭知如主文第2項後段所示之處罰
    。至原處分機關依道路交通管理處罰條例第24條第1項第2款
    規定所為之施以道路交通安全講習之行政裁罰部分，於法要
    屬有據，此部分之異議即無理由，自應予以駁回。
六、據上論斷，應依道路交通管理處罰條例第87條第2項，道路
    交通案件處理辦法第19條、第20條前段，裁定如主文。
中    華    民    國    98    年    6    月    17    日
                    交通法庭   法  官  盧亨龍
以上正本證明與原本無異。
如不服本裁定，應於裁定送達後5日內向本院提出抗告狀（須附
繕本）。
「切勿逕送上級法院」
                               書記官  石佳琪
中    華    民    國    98    年    6     月    19    日


司法院資訊處製作；財團法人民間司法改革基金會備份。
